臺灣高等法院民事裁定
111年度國抗字第5號
抗  告  人  黃鎮華  


上列抗告人因與相對人最高法院間請求國家賠償事件，對於中華
民國111年1月19日臺灣臺北地方法院111年度補字第5號所為裁定
提起抗告，本院裁定如下：
    主  文
原裁定廢棄。
    理  由
一、按應為抗告而誤為異議者，視為已提起抗告；應提出異議而
    誤為抗告者，視為已提出異議，為民事訴訟法第495條所明
    定。次按訴訟標的之價額，由法院核定；核定訴訟標的之價
    額，以起訴時之交易價額為準，無交易價額者，以原告就訴
    訟標的所有之利益為準；法院因核定訴訟標的之價額，得依
    職權調查證據，同法第77條之1第1項、第2項、第3項分別定
    有明文。是訴訟標的之價額多寡，影響應踐行之訴訟程序，
    與公益有關，乃法院應依職權調查核定之事項，不受當事人
    主張之拘束，亦不以當事人自行認定者為準；且下級審原核
    定訴訟標的之價額有誤，上級審仍得重行核定，不受下級審
    原核定訴訟標的價額之拘束（最高法院90年度台抗字第468
    號裁定、108年度台聲字第189號裁定意旨參照）。　　
二、抗告意旨略以：伊生活困難，本件尚須再繳交裁判費，而最
    高法院違反憲法第15條、第16條及證據保全，已屬重大瑕疵
    事件，故應發還裁判費、拍賣建物費並回復合法房地登記，
    爰提起異議等語。
三、經查：
　㈠本件抗告人應為提起抗告而誤為異議（見本院卷第7頁），視
    為已提起抗告，合先敘明。查抗告人於起訴狀訴之聲明記載
    ：請求退還95年起至今抗告人所繳交本事件有關之裁判費並
    加計利息，而三審裁判費應由財政部國有財產署北區分署負
    擔；及請求「回復抗告人門牌號碼：臺北市○○區○○○路00巷0
    0號（下稱系爭建物；該建物坐落於土地地號臺北市○○區○○
    段○○段000地號，下稱系爭土地）合法之房地登記」。原法
    院於111年1月6日發函通知抗告人應具狀陳明訴之聲明第一
    、二項之總額各為何，以利核定訴訟標的金額（見原審卷第
    39頁），經抗告人於111年1月11日及111年1月13日先後二次
    陳報其訴之聲明總額（見原審卷第43至45、79頁），原法院
    即核定訴訟標的價額為新臺幣（下同）755萬元，遂於111年
    1月19日以111年度補字第5號裁定，命抗告人於裁定送達後5
    日內補繳納裁判費，逾期未補正，即駁回抗告人之訴（見原
    審卷第117至119頁）。嗣抗告人於111年1月24日陳報其暫不
    請求訴之聲明第一項，僅請求訴之聲明第二項（見原審卷第
    123至125頁），經原法院於111年1月27日發函文通知抗告人
    仍須依訴之聲明第二項之訴訟標的價額，補繳裁判費6萬400
    元，逾期不繳即駁回其訴（見原審卷第153頁）。
　㈡按民事訴訟法第199條第2項規定，當事人之聲明或陳述有不
    明瞭或不完足者，審判長應令其敘明或補充之，此為審判長
    （或獨任法官）因定訴訟關係之闡明權，同時並為其義務，
    審判長對於訴訟關係未盡此項必要之處置，違背闡明之義務
    者，其訴訟程序即有重大瑕疵（最高法院43年台上字第12號
    判例意旨參照）。故當事人訴之聲明不明確時，或其已依限
    補正其認為明確之聲明，而法院仍認其訴之聲明尚不明確者
    ，審判長仍應行使闡明權，令當事人敘明或補正之。本件原
    法院於111年度補字第5號裁定中，就訴之聲明第二項部分，
    僅以「…據原告陳稱其所稱本事件系爭不動產之市價約為600
    萬元」，繼而核定本件就抗告人聲明第二項之訴訟標的價額
    為600萬元。然依抗告人於111年1月13日提出之民事陳報狀(
    二)，其所附之本院99年度抗字第1023號裁定，就有關抗告
    人所提系爭建物排除強制執行之第三人異議之訴相關爭議，
    核定其訴訟標的價額為34萬9,900元（見原審卷第101至105
    頁，裁定全文見本院卷第55至57頁）與抗告人於111年11月1
    日民事陳報狀中所陳被強拍建物市價約600萬元等情（見原
    審卷第45頁）不符。抗告人究依何資料陳稱本件建物市價為
    600萬元，未見其提出，亦未說明其111年1月13日民事陳報
    狀(二)所附之99年度抗字第1023號裁定與本件訴之聲明第二
    項請求回復系爭建物及系爭土地之合法登記關聯性，本件請
    求之標的價額核定依據及法律關係，尚有未明，且抗告人所
    述與所附文件、陳述均不相符，原法院應行使闡明權使抗告
    人進一步敘明或補正，並就訴訟標的之價額予以調查核定。
    惟原法院逕以抗告人陳述「被強拍建物（台灣高等法院民事
    裁定：市價約600萬元）」等語，核定本件抗告人聲明第二
    項部分之訴訟標的價額為600萬元，自有未洽。　
　㈢抗告意旨雖未指摘及此，但原裁定既屬可議，自無可維持；
    又本件應由原法院予以闡明、調查之，命抗告人敘明、補充
    之必要，而不宜由抗告法院代為調查，以維護當事人之審級
    利益，及避免增加當事人及法院之勞費，爰由本院將原裁定
    廢棄，發回原法院另為適法之處理。　
四、據上論結，本件抗告為有理由，爰裁定如主文。　　
中　　華　　民　　國　　111 　年　　4 　　月　　28　　日
                  民事第二十二庭
                      審判長法  官  張靜女
                            法  官  葉珊谷
                            法  官  朱漢寶
正本係照原本作成。
本裁定除以適用法規顯有錯誤為理由外，不得再抗告。如提起再
抗告，應於收受送達後10日內委任律師為代理人向本院提出再抗
告狀。並繳納再抗告費新臺幣1,000元。
中　　華　　民　　國　　111 　年　　4 　　月　　29　　日

                            書記官  鄭兆璋